【裁判字號】    90,訴,1817
【裁判日期】    921202
【裁判案由】    違反水土保持法
【裁判全文】
臺灣桃園地方法院刑事判決                          九十年度訴字第一八一七號
    公  訴  人  臺灣桃園地方法院檢察署檢察官
    被      告  丁○○
    選任辯護人  陳秀卿律師
    被      告  乙○○
右列被告等因違反水土保持法案件，經檢察官提起公訴（八十九年度偵字第一五七六
號、第一六七四二號），本院判決如左：
        主  文
丁○○共同在公有及他人山坡地未經同意擅自從事開挖整地之使用，致生水土流失，
處有期徒刑壹年肆月。
乙○○共同在公有及他人山坡地未經同意擅自從事開挖整地之使用，致生水土流失，
處有期徒刑壹年。緩刑肆年。
如附圖二、三所示坐落桃園縣龜山鄉○○○段、坑底小段第陸陸之壹、第壹玖玖號地
號土地上之擋土牆，均沒收。
        事  實
一、丁○○所有，名義上登記與案外人丙○○共有之桃園縣龜山鄉○○○段、坑底小
    段六二、六二之一、六六地號土地（另公訴人贅列第六四地號），及第三人戊○○所有之同段第一九九地號、中華民國所有、財政部國有財產局管理之同段第六
    二之四地號、及交通部公路局管理之同段第六六之一地號山坡地，連同因界址不
    明誤認屬於其所有土地範圍內之同段第五三、六二之三地號（第三人甲○○所有
    ，各僅越界使用０．０００一公頃）之部分他人山坡地，明知上開土地業經行政
    院公告為山坡地，亦為屬水土保持法第三條第三款所稱之「山坡地」，如在前述
    其所有之塔寮坑段、坑底小段六二、六二之一、六六地號之山坡地，及誤認為其
    所有之同段第五三、六二之三地號之他人山坡地內為開挖整地、建擋土牆、建築
    物之使用行為，水土保持義務人應先擬具水土保持計畫，送請水土保持主管機關
    核定，未擬具水土保持計畫送請主管機關核定，不得擅自開挖整地；另不得未經
    同意擅自在前述第三人戊○○所有之第一九九地號、及國有第六二之四地號及第
    六六之一地號之山坡地從事開挖整地、建擋土牆之使用行為。丁○○因為使用前
    述土地，及準備在其所有六二地號、六六地號間之中華民國所有、財政部國有財
    產局管理之第六二之四地號，及塔寮坑溪上埋設涵管、搭建便道，竟未經擬具水
    土保持計畫送請水土保持主管機關核定，亦未經中華民國政府及戊○○之同意，
    自八十九年四月間某日起，僱用犯意聯絡之乙○○及不知情之工人接續前開山坡
    地上開挖整地、建擋土牆、建築物、鋪設便道，並將上方第六二、六二之一地號
    、第一九九地號山坡地上開挖之土石，推往下方之六二、六二之一地號及旁邊之
    第三人所有之第一九九地號、第六二之四地號國有山坡地擋土牆附近（全部開挖
    整地範圍如附圖一，擋土牆、建築物及水泥便道範圍詳如附圖二、三所示），造
    成河道縮小，山坡地表土裸露、改變地形地貌，嚴重破壞水土保持、水源涵養功
    能，影響自然生態環境景觀，因建擋土牆縮小河道，遇豪雨沖刷，土石流失，造
    成溪流溢出路面，淘空路基，致生水土流失。嗣於八十九年十月十三日下午三時
    許，乙○○及不知情之工人鍾宏、余順河、蔡進通等人在現場整地時為警查獲。
二、案經桃園縣政府警察局龜山分局報請臺灣桃園地方法院檢察署檢察官偵查起訴。
        理  由
一、訊據被告丁○○、乙○○固坦承未先擬具水土保持計畫送請各該目的事業主管機
    關核定，即在右揭時地開挖整地、設置擋土牆、建築物、及鋪設水泥便道等之事
    實，惟均矢口否認有何違反水土保持法之犯行，丁○○辯稱：除公路局管理之前
    述之六六之一地號土地上之擋土牆係應村長之要求建築外，伊不知有佔用其他人
    土地，伊係因擬在上開所有之土地上種植農作物，需要用水灌溉，所以申請鑿井
    獲准，為免鑿井時泥漿溢出道路，所以才建擋土牆，又為放置馬達等抽水設備，
    所以興建三層樓高之建築物，且一切均經經桃園縣政府、龜山鄉公所等相關人員
    會勘同意後才進行除草整地工作，且伊並不知該地是水土保持法之山坡地，伊無
    違反水土保持法云云。被告乙○○則則辯稱：伊不知該地是水土保持法之山坡地
    ，且不知事先擬具水土保持計畫送請各該目的事業主管機關核定，且不知施工之
    土地有部分他人及國有土地，伊僅受僱於被告丁○○，係因桃園縣政府會勘結果
    ，要求需檢具農業設施，但因現場土石甚多，被告丁○○始請伊僱請挖土機司機
    鍾宏等人以挖土機將土石搬到旁邊；又因擬在上開所有之土地上種植農作物，需
    要用水灌溉，所以申請鑿井，且為免鑿井時泥漿溢出道路，所以才建擋土牆，又
    為放置馬達等抽水設備，所以興建三層樓高之建築物云云。惟查：
（一）前揭桃園縣龜山鄉○○○段、坑底小段六二、六二之一、六六地號土地係登記
      被告丁○○與案外人丙○○所共有，實際上為被告丁○○所有及管理使用等情
      ，業經被告丁○○供述在卷，並有土地所有權狀影本及土地登記簿謄本、不動
      產買賣契約書影本一紙、支票影本六紙在卷可稽（見他字第一八三四號偵查卷
      第一二頁至第一六頁、本院刑事卷壹第三四頁至第五一頁、刑事卷貳）。
（二）而上開塔寮坑段、坑底小段六二、六二之一、六六地號、第一九九地號、第六
      二之四地號、第六六之一地號、第五三地號、第六二之三地號已於六十八年十
      一月二十一日，經行政院以台六八經字第一一七○一號函核定，並經臺灣省政
      府於六十九年二月六日以府農山字第一二○一六六號公告為山坡地，且臺灣省
      政府於八十五年三月六日以八五府農水字第一二三一四號公告沿用為水土保持
      法所稱之山坡地一節，亦有臺灣省山坡地範圍地段明細表及臺灣省政府八十五
      年三月六日八五府農水字第一二三一四號公告附卷可憑（見八十九年度偵字第
      一六七四二號偵查卷第一五五頁、第一五六頁）。
（三）而上開塔寮坑段、坑底小段第一九九地號、第六二之四地號、第六六之一地號
      、第五三地號、第六二之三地號土地分屬甲○○、戊○○、及中華民國所有（
      管理者為財政部國有財產局、交通部公路局）乙節，有桃園縣桃園市地政事務
      所土地登記謄本二紙在卷可稽（見本院刑事卷壹第一五九頁至第一六二頁、刑
      事卷貳）。
（四）證人戊○○、甲○○於本院審理中證稱：並未同意被告丁○○、乙○○使用上
      開土地等語（見本院九十二年三月十三日、九十二年四月七日訊問筆錄），被
      告丁○○亦供承並未經證人戊○○、甲○○同意使用上開土地等語（見本院九
      十二年三月十三日訊問筆錄），且並未提出國有土地之同意使用證明。雖辯稱
      不知使用證人戊○○所有及國有之土地，惟越界之面積非小，且被告丁○○經
      營建設公司，乙○○係從事工程之人，豈有不知越界造成糾紛之嚴重性，而事
      先測量之理？顯非係因界址不明，致誤認屬於所有土地範圍內之情況。再者，
      若被告丁○○等係因系爭土地遭人佔用及傾倒垃圾，經村民及村民要求而整理
      ，豈會連同他人之土地一併開挖整地，並於他人土地上建擋土牆？又若建擋土
      牆係為防止泥漿流入道路，為何於塔寮溪岸兩旁建擋土牆，甚至於與鑿水井相
      隔數十公尺遠之六六之一地號上建擋土牆？又被告丁○○自承花費六、七百萬
      工程款，若僅是為種植農作物，該處緊臨塔寮坑溪，設置簡單之抽水馬達設備
      即可解決種植用水問題，何須如此大費周章，花數百萬元建造長達三百公尺、
      近十公尺高之擋土牆、建築物（如附圖二、三所示），以放置抽水馬達等設備
      ？況山坡地之利用，亦僅能於保持山坡地地形、地貌之情形下使用。又該處位
      於省道附近，此經本院到場勘驗，並有現場照片可稽。被告乙○○於警訊中供
      稱：被告丁○○原為揚名建設公司之負責人等語（見八十九年度偵字第一五七
      六四號偵查卷第五頁），被告丁○○既為經營建設公司之人，且又年邁，若花
      六、七百萬元整地僅是為種植使用，孰能相信？故證人己○○之證詞（見本院
      九十二年一月二十一日訊問筆錄）、及被告提出之陳情書、同意搬遷切結書等
      證物（見本院刑事卷貳），自不足為被告免責之證明。另被告申請向氣象局查
      詢該地之降雨紀錄，豪雨標準為何？經查該地並未設雨量觀測站，此有氣象局
      網站查詢之雨量觀測站名稱及所在地一覽表附卷可稽，故本院認無查詢之必要
      ，附此敘明。
（五）證人即承辦被告申請地下水水權之桃園縣政府工務局水利課技士邱慶榮於偵訊
      中證稱於八十九年一月六日第一次會勘時，該地完全未有檔土牆之設施，當時
      在檔土牆後方之山坡地則是與其旁道路一樣自高處向河川部分緩降，並非如現
      在之整個以土石填土堆高，而於八十九年五月廿四日會勘時發現該地山坡地地
      形、地貌皆已改變，不但佔用河川地，且已將現場填土堆高等語（見八十九年
      度偵字第一六七四二號偵查卷第八九頁反面、第九０頁正面）。而證人鍾宏、
      余順河於警訊、偵查時亦證稱係受被告丁○○雇用在前揭山坡地自較高處以挖
      土機挖土後，再以卡車載運處至下面檔土牆旁傾倒填高，剛去時檔土牆旁根本
      沒有泥土，但至檢察官勘驗時已填至與檔土牆差不多高等語（見八十九年度偵
      字第一六七四二號偵查卷第九四頁反面、八十九年度偵字第一五七六四號偵查
      卷第八頁正面、第一０頁反面、第六０頁）。被告乙○○於警訊中亦承認有將
      高地之土填到低處等語（見八十九年度偵字第一五七六四號偵查卷第五頁正面
      ）。可證被告丁○○、乙○○確有僱工在上開土地整地及建擋土牆無訛。
（六）再者，被告丁○○、乙○○等人未經申請核准，亦未擬具水土保持計劃，復未
      依水土保持技術規範，即在前開山坡地開挖整地、鋪設水泥便道，並任意興建
      三層之建築物及大型檔土牆，造成河道縮小，山坡地表土裸露、改變地形地貌
      ，嚴重破壞水土保持、水源涵養功能，影響自然生態環境景觀，經豪雨沖刷，
      土石流失，造成溪流溢出路面，淘空路基，致生水土流失等情，業據檢察官及
      本院至現場勘驗屬實，此有勘驗筆錄二份、桃園縣桃園市地政事務所八十九年
      十二月一日八九桃地二字第七九一一號、九十年六月十九日九○桃地二字第三
      二四一號、九十二年七月二十五日桃地收字第六七六八號土地複丈成果圖三紙
      （如附件）、桃園縣政府八十九年六月十二日勘驗照片卅八張、八十九年十月
      十三日勘驗照片卅四張、本院九十一年二月二十七日勘驗照片二十八張在卷足
      參，並有八十九年六月十二日桃園縣山坡地保育利用管理查報與取締案件會勘
      記錄、八十九年五月廿九日桃園縣龜山鄉違規使用山坡地查報表、違規使用山
      坡地制止通知書在卷可考（見他字第一八三四號偵查卷第六頁、第七頁、第二
      三頁至第二七頁、第五六頁、八十九年度偵字第一五七六四號偵查卷第二０頁
      至第二三頁、偵字第一六七四二號偵查卷第三六頁至第五二頁、本院刑事卷壹
      、第一二四頁至第一三七頁）。被告雖均辯稱係依縣政府八十九年九月十三日
      會勘之結論二，始繼續動工填土，惟此仍無解其前所為開挖整地、鋪設水泥便
      道、興建建築物及檔土牆而致生水土流失之犯行，且上開結論二，亦僅稱「請
      檢具農具設施或養殖證明書，俾憑辦理」等語（見八十九年偵字第一五七六四
      號偵查卷第四六頁），並無隻言片語允許被告等在上開山坡地繼續開挖整地。
      況縱然誤解公文意思，惟龜山鄉公所已於八十九年五月三十日、八十九年九月
      三十日開具違規使用山坡地制止通知書，桃園縣政政府並於八十九年六月十五
      日發文命令被告丁○○立即停止違規，此有龜山鄉公所違規使用山坡地制止通
      知書二紙、桃園縣政府八十九年六月十五日八九農保字第一一六一三四號函一
      紙在卷可稽（見他字第一八三四號偵查卷第一頁、第六頁、第七０頁）。況桃
      園縣政府八十九年十月十三日之桃園縣山坡地保育利用管理查報與取締案件會
      勘紀錄之結論所載：「違規使用山坡地．．．現場立即停工．．．」等語（見
      八十九年度偵字第一五七六四號偵查卷第三六頁），被告等二人既已在其上簽
      名，堪認被告丁○○、乙○○已知在系爭土地上擅自整地非屬合法，則其後繼
      續興建其他段之擋土牆，就其等上開行為不具合法性一節，實無法諉為不知。
（七）被告丁○○於六二、六二之一地號土地上建擋土牆，當有可能工人於施工時越
      界於毗鄰同段第五三、六二之三地號土地而不自知，此可從複丈成果圖一所示
      ，上開地號僅越界０．０００一公頃可證（如附件一），惟被告主觀上雖未具
      有在公有山坡地上擅為墾植之認識，然核其本於自始對該土地因具有使用權之
      認知，復未擬具水土保持計畫而在該土地上整地建擋土牆，仍應就此行為負水
      土保持法第三十三條第三項罪責。
（八）綜上所述，被告等二人上開所辯，均係臨訟飾卸之詞，洵無可採，本件事證明
      確，被告等罪嫌均堪認定。
二、查坐落桃園縣龜山鄉○○○段、坑底小段第六二之四、第六六之一地號土地為中
    華民國所有之山坡地，同段第一九九號地號土地為第三人戊○○所有之山坡地，
    被告丁○○、乙○○未經同意擅自在其上從事開挖整地、鋪設水泥便道、建擋土
    牆之使用行為，致生水土流失，核係犯水土保持法第三十二條第一項前段之罪。
    按公、私有土地之經營或使用，依水土保持法應實施水土保持處理與維護者，該
    土地之經營人、使用人或所有人，為該法所稱之水土保持義務人，水土保持法第
    四條規定甚明。如前所述，坐落桃園縣龜山鄉○○○段、坑底小段第六二、六二
    之一、六六地號之山坡地，為登記被告丁○○及案外人丙○○共有，實際上為丁○○所有，及越界０．０００一公頃於毗鄰土地，而誤認為其所有之同段第五三
    、六二之三地號土地，被告丁○○、乙○○為前揭山坡地之水土保持義務人，依
    法應擬具水土保持計畫而未先擬具送請主管機關核定，逕自在前開山坡地上為開
    挖整地、鋪設水泥便道、建擋土牆、建築物之使用行為，致生水土流失，核被告
    丁○○係、乙○○所為係違反水土保持法第十二條第一項之規定，應依同法第三
    十三條第三項前段之規定論處。被告丁○○、乙○○二人之間，皆有犯意之聯絡
    及行為之分擔，均應論以共同正犯。按山坡地保育利用條例第三十四條第一項對
    於在公有或他人山坡地內，擅自墾殖、占用者、第三十五條第三項對於未先擬具
    水土保持計畫而擅自使用山坡地致生公共危險者亦有處罰規定，惟水土保持法第
    一條第二項規定：「水土保持，依本法之規定，本法未規定者，適用其他法律之
    規定」，就水土保持之處理與維護而論，水土保持法顯係立於特別法之地位，應
    優先適用，僅水土保持法無規定者，始適用其他法律之規定，故水土保持法係山
    坡地保育利用條例之特別法（最高法院八十八年度臺非字第二七八號判決意旨參
    照），附此敘明。被告丁○○、乙○○上開犯行同時該當水土保持法第三十三條
    第三項前段之規定，為法規競合，依特別法優於普通法，自應優先適用水土保持
    法之規定，附此敘明。被告等二人聘僱不知情之人在前開山坡地上開挖整地、建
    擋土牆、便道，其前後行為應係基於同一開挖整地目的之接續行為，僅侵害一個
    法益，為包括之一行為。又被告等二人係以一行為觸犯上開水土保持法第三十二
    條第一項前段、第三十三條第三項前段之罪，為想像競合犯，依刑法第五十五條
    之規定，（前開二罪刑度相同）應從情節較重之水土保持法第三十二條第一項前
    段之規定處斷。又被告利用不知情之第三人開挖整地、建擋土牆、建築物、水泥
    便道，應論以間接正犯。又公訴人雖未就被告於第三人戊○○所有之第一九九地
    號山坡地、中華民國所有、財政部國有財產局管理之第六二之四地號、交通部公
    路局管理之第六六之一地號山坡地、及因界址不明誤認屬於所有土地範圍內即三
    人甲○○所有之同段第五三、六二之三地號（各僅越界使用０．０００一公頃）
    提起公訴，惟此部分與公訴人已起訴之部分有實質上一罪及想像競合犯之裁判上
    一罪之關係，為起訴效力所及，本院自得併與審理，附此敘明。爰審酌被告等二
    人循一己之私，為便利其私人使用上開土地，大興土木建擋土牆、便道、建築物
    ，並大規模整地，且妨礙塔寮坑溪之天然排水功能、嚴重破壞水土保持功能及原
    有地形地貌，且妨礙野溪之天然排水功能，致生水土流失，枉顧塔寮坑溪下游居
    民之生命安全，其犯罪所致生之危害嚴重，及犯後態度等一切情狀，各量處如主
    文所示之刑，以資懲儆。末查，被告乙○○前未曾受有期徒刑以上刑之宣告，此
    有被告乙○○全國前案紀錄表在卷可按，被告乙○○為謀生計，受僱他人而偶罹
    本罪，經此次偵審程序及刑之宣告，應益知戒慎而無再犯之虞，本院認其所受宣
    告刑以暫不執行為適當，爰併予宣告緩刑四年，以策自新。
三、如附圖二、三所示坐落桃園縣龜山鄉○○○段、坑底小段第六六之一、第一九九
    號地號土地上之擋土牆，係被告等二人犯水土保持第三十二條第一項之於公有及
    他人山坡地內擅自設置之工作物，應依同條第五項規定宣告沒收。另第六二之四
    地號國有山坡地上之擋土牆、水泥便道已經縣政府拆除，此有桃園縣政府函、本
    院勘驗筆錄及現場照片在卷可稽（見九十年度偵字第一六七四二號偵查卷第一五
    八頁、本院刑事卷壹、第一０五頁、第一二四頁至第一三七頁），爰不另為沒收
    之諭知，附此敘明。
據上論斷，應依刑事訴訟法第二百九十九條第一項前段，水土保持法第三十二條第一
項前段、第五項、第三十三條第三項前段，刑法第十一條前段、第二十八條、第五十
五條、第七十四條第一款，判決如主文。
本案經檢察官羅秀蓮到庭執行職務。
中      華      民      國    九十二    年     十二     月      二      日
                                台灣桃園地方法院刑事第十庭
                                      審判長  法  官  江  德  民
                                              法  官  李  桂  英
                                              法  官  曾  正  耀
右正本證明與原本無異。
如不服本判決，應於判決送達後十日內向本院提出上訴狀( 應附繕本 )，上訴於
臺灣高等法院。
                                              書記官  文  巧  雲
中      華      民      國   九十二     年     十二     月      二      日
附論罪科刑依據之法條：
水土保持法第三十二條
在公有或私人山坡地或國、公有林區或他人私有林區內未經同意擅自墾殖、占用或從
事第八條第一項第二款至第五款之開發、經營或使用，致生水土流失或毀損水土保持
之處理與維護設施者，處六月以上五年以下有期徒刑，得併科新臺幣六十萬元以下罰
金。但其情節輕微，顯可憫恕者，得減輕或免除其刑。
前項情形致釀成災害者，加重其刑至二分之一；因而致人於死者，處五年以上十二年
以下有期徒刑，得併科新臺幣一百萬元以下罰金；致重傷者，處三年以上十年以下有
期徒刑，得併科新臺幣八十萬元以下罰金。
因過失犯第一項之罪致釀成災害者，處一年以下有期徒刑，得併科新臺幣六十萬元以
下罰金。
第一項未遂犯罰之。
犯本條之罪者，其墾殖物、工作物、施工材料及所使用之機具沒收之。
第三十三條
有下列情形之一者，處新臺幣六萬元以上三十萬元以下罰鍰：
一、違反第八條第一項規定未依水土保持技術規範實施水土保持之處理與維護，或違
    反第二十二條第一項，未在規定期限內改正或實施仍不合水土保持技術規範者。
二、違反第十二條至第十四條規定之一，未先擬具水土保持計畫或未依核定計畫實施
    水土保持之處理與維護者，或違反第二十三條規定，未在規定期限內改正或實施
    仍不合水土保持技術規範者。
前項各款情形之一，經繼續限期改正不改正者或實施仍不合水土地保持技術規範者，
按次分別處罰，至改正為止，並令其停工，得沒入其設施及所使用之機具，強制拆除
及清除其工作物，所需費用，由經營人、使用人或所有人負擔。第一項第二款情形，
致生水土流失或毀損水土保持之處理與維護設施者，處六月以上五年以下有期徒刑，
得併科新臺幣六十萬元以下罰金；因而致人於死者，處三年以上十年以下有期徒刑，
得併科新臺幣八十萬元以下罰金；致重傷者，處一年以上七年以下有期徒刑，得併科
新臺幣六十萬元以下罰金。


司法院資訊處製作；財團法人民間司法改革基金會備份。
